最高法院刑事判決　　　　　　　　　　　　　　　九十一年度台上字第三○二一號
　　上　 訴　 人　台灣高等法院台南分院檢察署檢察官
　　上訴人即被告　丁○○
　　選 任辯護 人　侯清治律師
　　　　　　　　　蔡信泰律師
　　上訴人即被告　丙○○
　　　　　　　　　甲○○
　　被　　　　告　乙○○
右上訴人等因被告等竊盜案件，不服台灣高等法院台南分院中華民國八十九年三月十
四日第二審判決（八十八年度上訴字第九一九號，起訴案號：台灣台南地方法院檢察
署八十七年度偵字第一四八一六號），提起上訴，本院判決如左：
    主  文
原判決撤銷，發回台灣高等法院台南分院。
    理  由
本件原判決認定：綽號「連仔」及「輝龍」者於民國八十七年十一月初，發現台南縣
永康市○○路一巷三十弄一三八號後側，即高速公路北上三二四‧七公里處及三二五
‧三公里處，有中國石油股份有限公司（下稱中油公司）設置之輸油管無人看管，認
有機可趁，竟以新台幣（下同）五、六萬元之代價僱用上訴人即被告丁○○、甲○○
，再由丁○○邀同上訴人即被告丙○○參與。五人共同意圖為自己不法之所有，由甲
○○出面，假存放肥料為名以三萬四千元之代價向不知情之李黃金葉租用台南縣永康
市○○路一巷三十弄一三八號工廠，而由「連仔」、甲○○、丙○○、丁○○以電鑽
機、鐵鏟、油管等物，在中油公司之輸油管上挖洞接管，並埋設管線，接至前揭工廠
，共同竊取中油公司所有之汽油及柴油。得手後將之裝載於ＷＢ｜七二二號營業大貨
車之油槽，由丙○○駕駛載往台南縣歸仁鄉沙崙村，抽入另一輛油罐車，企圖得取利
潤，並藉此為生，以之為常業，總計竊得柴油及汽油共三十四萬公升，價值四百九十
三萬元。嗣中油公司人員發現油壓異常，報警追查，警方循線於八十七年十二月二十
八日中午十二時三十分許，在上址當場查獲正在接油之丙○○、甲○○，並循線查獲
丁○○等情。因而撤銷第一審關於丁○○、丙○○、甲○○部分之判決，依牽連犯改
判論處丁○○、丙○○、甲○○共同常業竊盜罪刑。另以公訴意旨略以：被告乙○○
與丁○○及不詳姓名者，以五、六萬元之代價僱用丙○○、甲○○，共同意圖為自己
不法之所有，以前揭方式竊取中油公司所有之汽油及柴油為常業，總計竊得柴油及汽
油共三十四萬公升，價值四百九十三萬元等情，因認乙○○亦涉有刑法第三百二十二
條之常業竊盜及同法第三百五十四條之毀損罪嫌云云。但經審理結果，認為不能證明
乙○○犯罪，因而撤銷第一審關於乙○○部分科刑之判決，改判諭知乙○○無罪，固
非無見。
惟查：(一)原判決認定，上訴人即被告丁○○、丙○○、甲○○等人（下稱上訴人等）
與綽號「連仔」、「輝龍」者，共同在高速公路北上三二四‧七公里處及三二五‧三
公里處，以挖洞接管之方式，竊取中油公司所有之柴油及汽油共三十四萬公升，價值
四百九十三萬元。惟依中油公司指訴之內容，及第一審檢察官上訴意旨，上訴人等僅
在高速公路北上三二五‧三公里處，竊取中油公司所有之柴油及汽油。至於在高速公
路北上三二四‧七公里處行竊者，另有其人；上訴人等並未在高速公路北上三二四‧
七公里處，竊取中油公司所有之柴油及汽油（見原審卷第三十六頁、第三十七頁背面
、第一一六頁背面、第一九八頁背面）。原判決認定，上訴人等亦在高速公路北上三
二四‧七公里處，竊取中油公司所有之柴油及汽油，已與卷內證據資料不相適合。又
依中油公司所提出之統計數字及證據資料，在高速公路北上三二四‧七公里處（案外
人所竊取），及在三二五‧三公里處（上訴人等所竊取），兩處失竊之油料，合計為
三九五‧二公秉即三十九萬五千二百公升（統計數字見原審卷第一九九頁、第二○四
頁、第二二二頁、第二四九頁、第二五○頁，證據資料見原審卷第二○五至二二一頁
、第二二三至二四六頁）。惟上開數量，係兩處失竊油料之總數，而上訴人等在其中
一處（即三二五‧三公里處）所竊取之部分，究為若干？原審未予分辨釐清，即遽行
判決，亦嫌速斷。(二)有罪之判決書其宣示之主文，與所載之事實及理由必須互相適合
，否則即屬理由矛盾，其判決當然為違背法令。原判決理由已記載，第一審判決諭知
沒收二具行動電話為不當，據為撤銷改判之原因；其後並說明，行動電話二具，不合
沒收之要件，不予宣告沒收（見原判決第七面第二至三行、第十七至十八行）。但於
主文，卻又諭知行動電話二具沒收，自屬理由矛盾。(三)原判決認定，上訴人等所為係
犯刑法第三百二十二條之常業竊盜罪，及同法第三百五十四條之毀損罪，二罪間有方
法結果之牽連關係為牽連犯，應依刑法第五十五條規定，從一重之常業竊盜罪處斷。
惟刑法第三百五十四條之毀損罪，依同法第二百五十七條規定，須告訴乃論，本件上
訴人等涉嫌毀損罪部分，是否業經被害人合法告訴，原審未予調查審認，理由亦未說
明，即遽行判決，亦有未合。(四)原判決以：丙○○、甲○○移送檢察署後即被收押，
與乙○○串證之可能性不大，渠等在恐被借提之精神壓力下，仍依警訊所供再為陳述
，亦屬常情；況本案由警方移送檢察官後，丙○○即翻異前供，因認尚難僅憑共同被
告在警訊時之指述，即遽論乙○○共同竊盜，因而改判乙○○無罪（見原判決第十一
至十二面，理由貳四之(三)及貳之五）。惟依卷內資料，甲○○於警訊時並未指認乙○
○參與犯罪，而係被移送檢察官後，始在檢察官偵查中指稱受僱於乙○○，共同竊取
中油公司之油料（見警卷第十頁，偵查卷第十頁）。原判決竟謂：甲○○移送檢察署
後即被收押，與乙○○串證之可能性不大，在恐被借提之精神壓力下，仍依警訊所供
再為陳述，尚難僅憑其在警訊時之指述，採為不利於乙○○之證據云云，即與卷內證
據資料，不相適合。又丙○○除於警訊時指稱乙○○是負責人，共同竊取中油公司之
油料外，於移送檢察官時仍為相同之供述，並當庭指認確係受僱於乙○○無訛（見警
卷第五頁正面、背面、第六頁背面，偵查卷第九頁背面、第十一頁）。原判決謂：本
案由警方移送檢察官後，丙○○即翻異前供云云，已有未合。嗣丙○○雖曾翻供，改
稱警訊時遭到脅迫，但經檢察官追問時，卻支吾其詞（見偵查卷第二十九頁、第三十
頁）；且於具保後之審判中，仍明確指認乙○○就是老闆（見第一審卷第十頁、第十
一頁背面、第四十七頁、第一一五頁背面）。其在審判中本於自由意志所為之陳述，
是否可採，原審未予調查審認，理由亦未說明，即逕謂：尚難僅憑其在警訊時之指述
，採為不利於乙○○之證據云云，亦有疏漏。(五)實施刑事訴訟程序之公務員，就該管
案件，應於被告有利及不利之情形，一律注意，刑事訴訟法第二條第一項定有明文。
共犯丁○○於警訊時及檢察官偵查中，始終未到庭，嗣於第一審之審判期日，首次到
庭時即指認，與當庭之乙○○、丙○○、甲○○三人共同竊取中油公司之油料，並於
乙○○之選任辯護人詰問時，明確指認確是乙○○無訛（見第一審卷第一一四頁正面
、背面、第一一五頁背面）。另據報後到現場埋伏之警員劉正財、王蘇震、王鴻鳴亦
一致證稱：八十七年十二月二十七日即發現乙○○駕駛ＶＯ｜一九三號小貨車，從台
南縣永康市○○路一巷三十弄一三八號工廠出來，因當日尚未掌握證據，故未予打擾
，至翌（二十八）日當場查獲丙○○、甲○○正在竊油時，乙○○復駕駛同一輛小貨
車，空車前來，待乙○○一進入該工廠，丙○○立即指稱乙○○是老闆（見偵查卷第
四十二頁背面、第四十三頁正面、背面，原審卷第一一○頁背面、第一一一頁、第一
三一頁）。上開證據何以不足採納，原判決毫無說明，亦有未合。以上或為上訴意旨
指摘所及，或為本院得依職權調查之事項，應認原判決有撤銷發回更審之原因。又上
訴人等是否違反能源法第二十條之一，並不在起訴之範圍。第一審檢察官上訴意旨雖
指稱，上訴人等亦涉有違反能源法罪嫌。但原審經審理結果，倘認為尚不構成此罪，
則僅於理由內說明即可；乃原判決併記載，此部分「不另為無罪之諭知」（見原判決
第八面，理由壹之三），亦屬贅餘。
據上論結，應依刑事訴訟法第三百九十七條、第四百零一條，判決如主文。
中      華      民      國    九十一    年      五      月     三十     日
                              最高法院刑事第十一庭
                                  審判長法官  呂  潮  澤
                                        法官  白  文  漳
                                        法官  陳  世  雄
                                        法官  孫  增  同
                                        法官  林  開  任
      右正本證明與原本無異
                                              書  記  官
中      華      民      國    九十一    年      六      月      四      日
